【裁判字號】    98,訴,1264
【裁判日期】    981230
【裁判案由】    重傷害等
【裁判全文】
臺灣板橋地方法院刑事判決              98年度訴字第1264號
公  訴  人  臺灣板橋地方法院檢察署檢察官
被      告  丁○○
選任辯護人  蕭仁杰律師
被      告  甲○○
選任辯護人  許英傑律師
上列被告等因重傷害等案件，經檢察官提起公訴（98年度調偵字
第476 號），本院判決如下：
    主  文
丁○○傷害人之身體，處有期徒刑肆月，如易科罰金，以新臺幣
壹仟元折算壹日；又公然侮辱人，處罰金新臺幣伍仟元，如易服
勞役，以新臺幣壹仟元折算壹日。
甲○○傷害人之身體，處拘役肆拾日，如易科罰金，以新臺幣壹
仟元折算壹日。
    事  實
一、丁○○與甲○○之妻乙○○因攤位問題而生糾紛，丁○○、
    甲○○竟各基於傷害之犯意，於民國97年11月21日14時20分
    許，在臺北縣中和市○○街156 號黃昏市場前，丁○○以拳
    頭、腳及椅子毆打甲○○之頭部、身體，甲○○則持汽車鑰
    匙揮打丁○○，致甲○○受有頭部挫傷併擦傷及腦震盪、右
    肩挫傷、下唇挫傷之傷害，丁○○則受有頸部、前胸、左肩
    、左肩胛、左胸、左背、左肘、右手多處創傷、挫傷、瘀傷
    之傷害。丁○○另基於公然侮辱之犯意，於上址地點不特定
    公眾得出入場所追打甲○○之際，公然以臺語「幹你娘」、
    「幹你娘操機掰」、「你老婆討客兄」等語辱罵甲○○，足
    以貶損甲○○之名譽及社會評價。
二、案經丁○○、甲○○訴由臺北縣政府警察局中和分局報請臺
    灣板橋地方法院檢察署檢察官偵查起訴。
    理  由
壹、證據能力：
(一)、被告丁○○之辯護人為被告丁○○抗辯：告訴人甲○○於警
    詢時所為之證述，為被告以外之人於審判外之陳述，應無證
    據能力。經查，告訴人甲○○於警詢時之陳述（見97年度偵
    字第34762 號偵查卷第9 至13頁），為被告以外之人於審判
    外之陳述，依刑事訴訟法第159 條第1 項之規定，無證據能
    力。
(二)、查告訴人甲○○於97年12月31日偵查中及證人曾俊傑、潘譽
    升於偵查中檢察官訊問時之言詞陳述，雖屬被告以外之人於
    審判外之言詞陳述，惟檢察官於偵訊前已踐行具結程序，此
    觀偵訊筆錄所載及所附證人結文甚明，合於法定要件，而上
    開證人係成年人，有完足之觀察、記憶及陳述能力，檢察官
    亦無任何違法取供情事，其所為之證述顯係出於自由意志，
    可信性極高，復查無「顯有不可信之情況」，依刑事訴訟法
    第159 條之1 第2 項規定，為傳聞證據之例外，有證據能力
    。
(三)、次按告訴人不利之陳述得採為被告犯罪之證據，惟告訴人之
    陳述，本質上屬於「證人」，故告訴人之陳述是否可以採信
    ，本應以證人之身份調查之，否則，其指訴並不具有證據能
    力，審判者自不得採為判決之基礎，故檢察官偵查訊問時，
    應將告訴人以證人之身分加以具結，以擔保其證言之可信度
    ，踐行此嚴格形式之要求，程序方為妥適。查告訴人甲○○
    於98年1 月20日偵查中之指訴（見97年度偵字第34762 號偵
    查卷第48、49頁），檢察官係以告訴人之身份訊問之，並未
    以證人之身分令之具結作證，依前開說明，告訴人甲○○於
    98年1 月20日偵查中有關被告丁○○之陳述，依刑事訴訟法
    第158 條之3 不具證據能力。
(四)、末按被告以外之人於審判外之陳述，雖不符前4 條之規定，
    而經當事人於審判程序同意作為證據，法院審酌該言詞陳述
    或書面陳述作成時之情況，認為適當者，亦得為證據。當事
    人或辯護人於法院調查證據時，知有第159 條第1 項不得為
    證據之情形，而未於言詞辯論終結前聲明異議者，視為有前
    項之同意。刑事訴訟法第159 條之5 定有明文。本案言詞辯
    論終結前，被告2 人及渠等之辯護人及檢察官並未爭執被告
    以外之人於審判外之言詞及書面陳述，無證據能力（上述(一)
    至(三)除外），揆諸上開規定，應認被告2 人及檢察官視為已
    同意上開各該證據方法得作為證據，而本院審酌上開各該證
    據均非非法取得之證據，並無證據力明顯過低之情形，復經
    本院於審判期日就上開證據依法進行調查、辯論，依法自有
    證據能力，合先敘明。
貳、實體部分：
一、得心證之理由
(一)、被告丁○○部分：
  1.上揭事實，業據被告丁○○於偵查、本院準備程序時及審理
    時均坦白承認，核與證人甲○○於97年12月31日偵查中及本
    院審理時所結證情節相符，且經證人戊○○於警詢、偵查時
    及本院審理時及證人曾俊傑、潘譽升於偵查時均證述上情無
    訛（見同上偵查卷第33、34頁、第47至49頁、本院98年12月
    8 日審理筆錄第10至17頁），且有卷附甲○○受傷部位照片
    2 幀（見同上偵查卷第22頁）、甲○○財團法人佛教慈濟醫
    院台北分院（下稱慈濟醫院台北分院）診斷證明書2 張（見
    98年度他字第173 號偵查卷第4 、8 頁）附卷足憑，足徵被
    告丁○○前開自白與事實相符，本案事證明確，被告丁○○
    犯行已堪認定，應依法論科。
  2.至公訴人雖認因被告丁○○之毆打，致甲○○受有右耳聽力
    喪失之重傷害云云，而告訴人甲○○在被毆前，並無聽力問
    題，且已開計程車多年，而甲○○做膽指瘤手術前都聽不見
    ，但做手術有比較聽得見等情，固據證人丙○○、乙○○於
    本院審理時證述明確（見本院98年12月8 日審理筆錄第19至
    28頁），且據被告提出駕駛執照、職業汽車駕駛執照登記書
    影本各1 份為證。然查，告訴人甲○○於11月21日因頭部外
    傷併及它部分外傷而至慈濟醫院台北分院就診，當時在檢傷
    護士以及醫師問診時耳朵並無明顯異常或不適，腦部電腦斷
    層也無特別發現，隔天甲○○又因不舒服而返診，做了抽血
    以及二次電腦斷層，也無特殊發現，且甲○○這次也沒提及
    耳朵不適，綜合以上，加上病人後來有再回腦外門診回診，
    未提及耳朵不適，而聽力喪失，也是之後一段時間的事情，
    所以無法判定，是否和外傷有相關，有98年7 月16日慈濟醫
    院台北分院林資凱醫師之病情說明書1 紙可憑，另告訴人甲○○係遲於97年12月10日始至慈濟醫院台北分院看耳鼻喉科
    ，而該科主治醫師診斷為「右耳中耳炎」，並稱：「甲○○
    於97年11月時頭部外傷，主訴自此之後右耳聽力喪失，因為
    到耳鼻喉科求診是距急診看診是2 個多禮拜之後，且理學檢
    查發現右耳流膿發炎，故無法判斷聽損是中耳炎或是外傷所
    造成，且病患右耳因膽脂瘤手術過，本身聽力多少就會有影
    響，綜合上述，無法判定其聽損原因」等情，有財團法人佛
    教慈濟綜合醫院台北分院98年7 月20日慈新醫文字第980838
    號函及所附98年7 月15日醫師藍敏菁之病情說明書1 份及病
    歷資料等附卷可稽。綜上，告訴人甲○○於警詢製作筆錄時
    並未提及被告丁○○有毆打其耳朵部位，又於初診及隔日均
    未向醫師提及耳朵不適，乃遲於二個星期多後始至耳鼻喉看
    診，且診斷為「右耳中耳炎」，是並無足夠之證據證明告訴
    人甲○○右耳聽力喪失乃因被告丁○○毆打所造成，是被告
    丁○○雖有毆打告訴人甲○○頭部，而甲○○右耳聽力喪失
    ，究係由於自身之中耳炎引起，抑或為被告丁○○之毆打所
    致，本院認為仍存有合理之懷疑，猶未到達確信其為真實之
    程度，自不能遽認被告丁○○之傷害犯行確有公訴人所指造
    成告訴人丁○○右耳聽力喪失重傷之結果。亦即其毆打行為
    既介入偶然之獨立原因而發生右耳聽力喪失結果，即不能謂
    有相當因果關係之聯絡，祇能成立普通傷害罪。
(二)、被告甲○○部分：
    訊據被告甲○○固不否認於上開時地與告訴人丁○○發生拉
    扯，致丁○○受有上述傷勢之情事，惟矢口否認有何傷害之
    犯行，辯稱：伊係正當防衛，因當時告訴人丁○○衝過來打
    伊，伊為防衛以汽車鑰匙回擋，始與告訴人丁○○發生拉扯
    ，伊並未傷害告訴人丁○○云云。經查：
  1.被告甲○○於上開時、地傷害告訴人丁○○之情，業據告訴
    人丁○○於警詢及偵查中指述歷歷，且有汽車鑰匙1 把照片
    （見97年度偵字第34762 號偵查卷第27頁），臺北縣政府警
    察局中和第二分局98年8 月3 日北縣警中二刑字第09800337
    86號函各1 份可憑，而告訴人丁○○受有頸部、前胸、左肩
    、左肩胛、左胸、左背、左肘、右手多處創傷、挫傷、瘀傷
    之傷害，並有西園教學醫院97年11月22日出具之驗傷診斷書
    1 份附卷足佐，且告訴人丁○○於案發後即赴西園教學醫院
    治療，且有警員於製作筆錄時所拍攝之被告丁○○受傷存證
    照片4 幀在卷可稽，觀諸上開診斷證明書記載告訴人丁○○
    所受傷勢，核與警員所拍攝之告訴人丁○○受傷照片相符，
    亦可清晰看出多處創傷之情形，核與告訴人丁○○指訴之情
    節相符，足徵告訴人丁○○提出之驗傷診斷書所載傷勢確係
    被告甲○○之行為所致，再者，告訴人丁○○受傷情形為多
    處創傷、挫傷、瘀傷，已如前述，苟非刻意持汽車鑰匙揮擊
    ，僅相互拉扯之動作，自無導致上開多處受傷之可能，益證
    告訴人丁○○指述被告甲○○有以類似螺絲起子之尖銳工具
    揮刺其身體之行為，應非虛枉，堪值採言。
  2.次查，被告甲○○與告訴人丁○○係互相毆打，二人都用拳
    頭打，約持續5 至10分鐘，證人戊○○有試圖拉開二人，但
    拉不開等情，業據證人戊○○於本院審理時結證在卷（同上
    審理卷第4 至8 頁），查證人戊○○前與被告2 人均無嫌隙
    ，且係親身見聞事發當時情形，若非真有其事，應無甘冒偽
    證罪責誣指被告甲○○之理，被告甲○○與告訴人丁○○係
    二人相互抱在一起發生拉扯，且被告甲○○手持汽車鑰匙當
    時確有抵擋之動作等情，業據被告甲○○供承在卷（見同上
    審理筆錄第10、12頁），衡以在二人互抱中與人拉扯，復以
    汽車鑰匙揮舞，可能導致對方受傷，既為被告甲○○所明知
    ，縱令當時被告甲○○遭告訴人丁○○拉住，僅須稍加掙脫
    當可從容離去，被告甲○○竟捨此不為，使勁與告訴人丁○○拉扯，並以汽車鑰匙揮舞告訴人丁○○之身體，其具有傷
    害他人身體之故意至為灼然。又按正當防衛必須對於現在不
    法之侵害始得為之，侵害業已過去，或無從分別何方為不法
    侵害之互毆行為，均不得主張防衛權，而一般社會經驗法則
    ，互毆係屬多數動作構成單純一罪而互為攻擊之傷害行為，
    縱令一方先行出手，而還擊之一方在客觀上苟非單純對於現
    在不法之侵害為必要排除之反擊行為，因其本即有傷害之犯
    意存在，則對其互為攻擊之還手反擊行為，自無主張防衛權
    之餘地，最高法院92年度臺上字第3039號著有判決可資參照
    ，故縱令本件互毆之起因，確係因告訴人丁○○先動手打被
    告甲○○之頭部，然由告訴人丁○○於本次互毆中亦受有頸
    部、前胸、左肩、左肩胛、左胸、左背、左肘、右手多處創
    傷、挫傷、瘀傷等傷害，有上開西園醫院診斷證明書1 紙附
    卷可參，以其受傷範圍之廣，此等傷害並均係經施以相當力
    道所造成，顯見被告甲○○在持汽車鑰匙還手時，並非僅係
    單純對於現在不法之侵害為必要排除之反擊行為，而係具有
    主動積極攻擊意圖之還手反擊行為，而係另有傷害之犯意存
    在，是被告甲○○自無主張正當防衛之餘地。綜上所述，被
    告甲○○前開所辯，顯屬事後卸責之詞，委無足採，是本件
    事證明確，被告甲○○傷害犯行堪以認定，應予依法論科。
二、論罪科刑：
(一)、核被告2 人所為，均係犯刑法第277 條第1 項之傷害罪。又
    本件既無足夠證據確信公訴意旨所指告訴人甲○○之重傷結
    果為被告丁○○之毆打行為所造成，此部分之事實不能證明
    為真實，業如前述，惟本院認定之普通傷害與已起訴之事實
    ，基本社會事實同一，本院爰變更起訴法條。次按所謂侮辱
    ，係指對他人為輕蔑表示之行為，觀諸被告丁○○分別所稱
    「幹你娘」、「幹你娘操機掰」、「你老婆討客兄」等語，
    依據社會通念，有輕蔑、嘲諷、使人難堪之意涵，已足以貶
    損他人名譽及社會評價，顯屬侮辱人之言語無訛；再查，上
    址中和市○○街156 號前乃黃昏市場，為不特定多數人得任
    意進出，被告丁○○於前開市場辱罵對方，衡情顯有使不特
    定人均得以見聞之意思。是核被告丁○○所為，另犯刑法第
    309 條第1 項之公然侮辱罪。被告丁○○所犯上開二罪，犯
    意各別，行為互異，應分論併罰。
(二)、本院審酌被告2 人均係成年人，應知在現代法治社會中，對
    於任何糾紛之解決，應本諸理性、和平之手段與態度為之，
    竟僅因細故，即使用暴力之方式以對，徒手毆打告訴人成傷
    ，行為實有不當，又被告丁○○僅因細故即以不雅言詞公然
    侮辱對方，理性溝通能力不足，惟念被告丁○○、甲○○均
    無前科，有該2 人臺灣高等法院被告前案紀錄表各1 份在卷
    可參，及被告2 人之智識程度（丁○○為專科畢業、甲○○
    為初中畢業）、生活狀況，犯罪動機、目的、手段、所受之
    刺激，及2 人犯後之態度、告訴人2 人所受傷勢，及對告訴
    人甲○○所生聲譽損害之程度，且迄今雙方均未達成和解等
    一切情狀，分別量處如主文所示之刑，並均諭知易科罰金之
    折算標準，及就被告丁○○罰金部分，諭知易服勞役之折算
    標準，以資懲儆。
據上論斷，應依刑事訴訟法第299 條第1 項前段、第300 條，刑
法第277 條第1 項、第309 條第1 項、第41條第1 項前段、第42
條第3 項前段，刑法施行法第1 條之1 ，判決如主文。
本案經檢察官黃怡華到庭執行職務。
中    華    民    國    98    年    12    月    30    日
                  刑事第十五庭  審判長法  官  吳幸娥
                                      法  官  許炎灶
                                      法  官  廖欣儀
以上正本證明與原本無異
如不服本判決，應於判決送達後10日內敘明上訴理由，向本院提
出上訴狀 (應附繕本) ，上訴於臺灣高等法院。其未敘述上訴理
由者，應於上訴期間屆滿後20日內向本院補提理由書「切勿逕送
上級法院」。
                                      書記官  黃頌棻
中    華    民    國    98    年    12    月    30    日
附錄本案論罪科刑法條全文：
中華民國刑法第277條
傷害人之身體或健康者，處3年以下有期徒刑、拘役或1千元以下
罰金。
犯前項之罪因而致人於死者，處無期徒刑或7 年以上有期徒刑；
致重傷者，處3年以上10年以下有期徒刑。
中華民國刑法第309 條第1 項
公然侮辱人者，處拘役或 3 百元以下罰金。

司法院資訊處製作；財團法人民間司法改革基金會備份。
